臺灣桃園地方法院刑事判決　　　　　　　100年度易字第465號
公　訴　人　臺灣桃園地方法院檢察署檢察官
被　　　告　鄭清松
上列被告因強制案件，經檢察官提起公訴（99年度偵字第 29057
號），本院判決如下：
    主  文
鄭清松共同以脅迫使人行無義務之事，處有期徒刑月，如易科
罰金，以新臺幣壹仟元折算壹日，扣案如附表編號二、三所示之
本票各壹紙沒收。
    事  實
一、緣蕭賴美莉（未據起訴）於民國98年間，委託劉得忠協助蕭
    賴美莉之子蕭志輝前往越南與越南籍女子黃清鸞結婚，並經
    劉得忠表示連同仲介公司之費用在內，需款新臺幣（下同）
    250,000 元後，蕭賴美莉即先向鄭清松借得100,000 元，並
    連同自己所有之150,000 元，一併交付予劉得忠。惟因在辦
    妥相關手續後，黃清鸞卻拒絕來臺，故在99年6 月18日下午
    ，鄭清松向蕭賴美莉催討上開借款100,000 元時，蕭賴美莉
    即表示係劉得忠未將委託事項處理完成，需負賠償責任，乃
    在同日協同鄭清松、真實姓名年籍不詳之女性友人，以及不
    知情之蕭志輝一起前往劉得忠是時所經營，址設桃園縣中壢
    市○○路○ 段219 號之投注站，欲要求劉得忠返還前所收取
    之250,000 元。而在鄭清松、蕭賴美莉、蕭志輝3 人抵達彩
    券行，且鄭清松、蕭賴美莉向劉得忠要求返還款項，並遭劉
    得忠拒絕後，詎鄭清松竟為求其對蕭賴美莉之上開 100,000
    元債權得順利獲得清償，竟與蕭賴美莉基於強制之犯意聯絡
    ，而由鄭清松向劉得忠脅迫恫稱：「我會叫桃園的兄弟來砸
    你的店（台語）」、「你不怕我打你嗎（台語）」等語，使
    劉得忠心生畏懼，不得已乃當場允諾賠償，並經與蕭賴美莉
    協調後，同意給付180,000 元，被告即旋指示蕭賴美莉之友
    人外出購買本票，再要求劉得忠簽發面額為60,000元之本票
    1 紙，及面額為20,000元之本票6 紙予蕭賴美莉，而使劉得
    忠行無義務之事。蕭賴美莉取得本票後，即與鄭清松談妥將
    其中之100,000 元本票債權轉由鄭清松行使，故待蕭賴美莉
    分別在同年6 月21日、7 月15日收受劉得忠所匯款之60,000
    元、20,000元，並將本票2 紙寄還予劉得忠後，即依約於同
    年7 月26日，將尚未提示之本票5 紙寄送予鄭清松，而鄭清
    松亦分別於同年8 月20日及9 月21日，前往劉得忠事後遷址
    經營，位於桃園縣中壢市○○路14號之「伊得投注站」，直
    接向劉得忠提示本票1 紙並各兌現20,000元。嗣因鄭清松再
    於同年10月18日撥打電話提醒劉得忠付款時，劉得忠已無力
    付款，乃報警處理，而在鄭清松於翌日再度前往上址，且提
    示如附表編號一所示之本票以兌現20,000元之際，為在場埋
    伏之員警當場查獲，始知上情，並扣得如附表所示之本票 3
    紙。
二、案經劉得忠訴由桃園縣政府警察局中壢分局報請臺灣桃園地
    方法院檢察署檢察官偵查後提起公訴。
    理  由
壹、程序事項：
一、按被告以外之人於偵查中向檢察官所為之陳述，除顯有不可
    信之情況者外，得為證據；被告以外之人於審判外之陳述，
    雖不符前4 條之規定，而經當事人於審判程序同意作為證據
    ，法院審酌該言詞陳述或書面陳述作成時之狀況，認為適當
    者，亦得為證據，刑事訴訟法第159 條之1 第2 項、第 159
    條之5 分別定有明文。本案證人劉得忠、瞿銘飛於偵查中係
    以證人身分具結陳述，且在審判中業經本院傳喚到庭，而賦
    予被告鄭清松有行使對質權、反對詰問權之機會，則被告之
    對質詰問權已延緩至審判中確保；又證人蕭賴美莉在偵查中
    之陳述，則經被告於本院審理中表示無意見而同意作為證據
    ，且本院審酌該陳述作成時之狀況並無瑕疵之情狀存在而認
    為適當，亦復查無顯有不可信之情況存在，是上開證人於偵
    查中之陳述，均具有證據能力。至證人劉得忠於警詢中所為
    之供述，則係被告以外之人在審判外之陳述，且被告復否認
    其證據能力，而此部分筆錄又核無同法第159 條之2 至第15
    9 條之5 等傳聞法則例外規定之情形，故依同法第159 條第
    1 項之規定，即無證據能力。
二、本案認定犯罪事實所引用之本案卷內所有卷證資料（包含文
    書證據、物證等證據），並無證據證明係公務員違背法定程
    序所取得，且被告於本院審理終結前就卷內所有之卷證資料
    之證據能力均表示無意見，又卷內之文書證據，亦無刑事訴
    訟法第159 條之4 之顯有不可信之情況與不得作為證據之情
    形，則依刑事訴訟法第159 條之5 之規定，本案認定犯罪事
    實所引用之本案卷證所有文書證據、物證等證據，均有證據
    能力。
貳、實體事項：
一、被告鄭清松固不否認確於99年6 月18日下午，與蕭賴美莉、
    蕭志輝一同至劉得忠是時所經營位於龍岡路之投注站，並與
    鄭清松商談債務事宜，嗣在同年7 月間收受蕭賴美莉所寄送
    予其之本票5 紙後，更於同年8 月20日、9 月21日分別至劉
    得忠所遷址經營之投注站提示本票1 紙而各兌現20,000元，
    惟矢口否認有何強制之犯行，辯稱：其當日只是希望能盡速
    取回蕭賴美莉對其之借款，才會陪同蕭賴美莉前往投注站而
    向劉得忠表示欠錢就要還，惟過程中其之語氣都很平和，並
    未出言恫嚇劉得忠，係劉得忠自行表示願意還款。況若劉得
    忠真已心生畏懼，又豈可能在剩餘5 張本票未兌現時，撥打
    電話討價還價，而詢問其是否可就未提示之本票均給付一半
    金額？足證其並確實未曾脅迫劉得忠云云，經查：
    (一)上開犯罪事實，業據證人劉得忠分別於偵查及本院審理中
      具結證稱：渠之配偶係越南籍女子，而渠之妹妹又因與蕭
      賴美莉均住在新北市淡水區而認識，蕭美莉乃委託渠就蕭
      志輝要娶越南籍配偶一事予以居中協助。而渠當時係與蕭
      賴美莉言明所需費用共為250,000 元，渠與仲介一人一半
      ，但渠之部分已全數用以支付來回機票4 趟及在越南之所
      有生活開銷，故渠並未從中獲得任何利益，且渠確實亦已
      協助將結婚登記等相關手續均已辦妥，僅係黃清鸞事後自
      行拒絕來臺。99年6 月18日下午5 時許，被告與蕭賴美莉
      、蕭志輝及蕭賴美莉之另一名友人一同進入渠是時所經營
      之投注站後，被告即開口詢問渠有關越南新娘之事宜，渠
      便將上情告知被告，惟被告及蕭賴美莉均表示不管，一定
      要渠還錢，且需返還全數之250,000 元，經渠表示渠沒有
      錢後，被告便向渠稱「我會叫桃園的兄弟砸你的店（台語
      ）」、「你不怕我打你嗎（台語）」等語，渠聽了後很害
      怕，怕被告真的找兄弟來砸店，又因想到渠有一筆勞保退
      休金即將撥款，乾脆花錢息事寧人，乃不得已而同意賠償
      ，並在與蕭賴美莉協調後，允諾給付180,000 元，被告即
      旋指示同行之蕭賴美莉友人外出拿本票，而要求渠當場簽
      發面額為60,000元之本票1 紙，及面額為20,000元之本票
      6 紙。後因渠想說本票已經簽出去了，若不付款，會有違
      反票據法之問題，且改天可能會有兄弟拿票來要錢，故又
      依約定在6 月、7 月分別匯款60,000元、20,000元至蕭志
      輝之帳戶中（證人劉得忠雖在本票審理中證稱係分別在 7
      月18日、8 月18日匯款，惟已與渠在偵查中證述之在6 、
      7 月匯款等語不符，且觀之被告提出之蕭志輝所有淡水第
      一信用合作社活期儲蓄存款存摺，其上亦係載明匯款日期
      為99年6 月21日及7 月15日，是證人劉得忠在本院所為之
      證述應係記憶有誤所致，附此敘明），而蕭賴美莉亦有將
      該2 張本票寄還予渠，但因渠看了後很傷心，就將本票撕
      掉了。後來在同年7 月間，被告突然撥打電話予渠，告知
      渠就剩餘之100,000 元部分無需再匯給蕭賴美莉，而應直
      接匯到被告之郵局帳戶，渠雖有質問渠並未積欠被告款項
      ，但因被告表示這是講好的，渠擔心被告至店裡找麻煩，
      故雖然不甘心，仍係告知被告渠不會使用郵局之帳戶，而
      要求被告直接至店裡取款，被告乃在同年8 、9 月，分別
      至投注站中提示本票1 紙而各兌現20,000元。嗣因渠之經
      濟能力無法再負荷，且渠原所預期之勞保退保金亦未撥款
      ，又思及在黃清鸞事後拒絕來臺時，渠還自行負擔費用，
      帶同蕭志輝前去越南處理相關事宜，故渠認為渠已經很負
      責了，並未欠蕭賴美莉任何東西，乃報警處理等語綦詳；
      並核與證人即當時在場之劉得忠友人瞿銘飛分別在偵查及
      本院結證：伊與劉得忠係同學，故在當日下午路過劉得忠
      經營之投注站時，就進去要找劉得忠聊天。而伊進入店內
      後，被告、蕭賴美莉、蕭志輝及另一名戴眼鏡之女子均在
      場，伊原以為大家在泡茶聊天，就逕自找空位坐下，係到
      了坐下後才知悉正在談論有關越南之事情。期間伊在聽到
      被告表示當初講好這個價錢，但女孩子沒有過來，所以被
      告要賠錢後，伊有插一話，即本件事從頭到尾均係按照程
      序辦，連臺灣辦事處都已面試通過，只差搭飛機來臺灣而
      已，但女子不過來哪有辦法，但因被告向伊稱「你今天是
      來調停的嗎？你講話算數嗎？」後，伊便不再出聲。而在
      其後的過程中，伊確實有聽到被告向劉得忠稱他在桃園的
      兄弟很多，如果不賠錢，要叫兄弟來，讓彩券行不能做，
      並有說類似要打劉得忠之言語，伊聽了之後心理五味雜陳
      ，因為劉得忠是行動不便的人，被告居然還說要打他，且
      依當時情境，若被告講話之對象係伊，伊也會害怕。後來
      係因被告等人與劉得忠已在談論金額，伊認為與伊無關，
      就先離開了等語大致相符，自堪以認定。
    (二)被告雖以前揭情詞置辯，惟查：
      1.被告固辯稱其當日僅係告訴劉得忠欠錢需還錢，並未以
        任何言語恫嚇云云，然顯與證人劉得忠、瞿銘飛上開證
        述不符，且本案實際上蕭志輝已於98年10月12日與越南
        籍女子黃清鶯結婚，並在99年1 月21日辦理結婚登記，
        有全戶戶籍資料（完整姓名）查詢結果在卷可稽，而證
        人蕭賴美莉就劉得忠有前往越南協助一節，亦在本院證
        稱明確，是不論黃清鸞事後究係因何原因未搭機來臺，
        劉得忠就蕭志輝娶妻之事確曾付出時間及勞力一節，仍
        足堪認定，則若非被告當日口出威脅之言語，致劉得忠
        畏懼而不敢不從，衡情劉得忠實無輕易願就渠無法掌控
        之事負責，而允諾會返還所收受款項之可能，是被告空
        言辯稱其並未脅迫劉得忠云云，顯係犯後卸責之詞，不
        足採信。
      2.本案蕭賴美莉原係要求劉得忠返還全額款項，係在協調
        之後，始同意劉得忠分期給付180,000 元一節，業據證
        人劉得忠、蕭賴美莉分別在本院審理中證述明確，並經
        被告供承在卷，而堪以認定，足證劉得忠雖係因受到被
        告以上開言詞恫嚇而不得不簽發本票允諾還款，惟仍係
        試圖努力降低所需返還之金額，則縱使被告所辯劉得忠
        事後曾向其表示是否可只返還一半數目之情為真，亦僅
        係劉得忠再度嘗試以圖減輕渠之損失，自不足反推被告
        並未向劉得忠為脅迫之言語，或係劉得忠未因被告之言
        語而心生畏懼，是被告執此為由，辯稱係劉得忠自行願
        意還款云云，亦非可採。
      3.被告係因向蕭賴美莉追討債務不成，始會陪同蕭賴美莉
        前往劉得忠是時所經營之投注站，然實際上與劉得忠有
        債權債務關係者乃係蕭賴美莉，再參以蕭賴美莉於本院
        審理中所陳稱之：黃清鶯事後沒有到臺灣來，而劉得忠
        是介紹人，當然要負責，故應將250,000 元全數返還等
        語，足證蕭賴美莉主觀上係認因劉得忠未將受妥託事項
        辦理完成，當應返還款項，則其為求劉得忠盡速將款項
        返還，而在被告對劉得忠口出恫嚇語語之際，未對被告
        加以勸阻，亦未當場出言表示反對，反卻係利用劉得忠
        已受脅迫之情勢下，先與劉得忠商談所需返還之金額，
        並任令被告指派蕭賴美莉同行之友人外出購買本票後，
        再當場要求劉得忠簽發本票以允諾還款，則蕭賴美莉顯
        係利用被告之行為以達其強行取款之目的；另被告因向
        蕭賴美莉催討債務未果，即圖以強制劉得忠還款予蕭賴
        美莉之方式，而使自己對蕭賴美莉債權亦得以獲得清償
        ，其係以自行犯罪之意思而對劉得忠為強制行為之情，
        均足堪認。準此，被告與蕭賴美莉在合同意思範圍以內
        ，各自分擔犯罪行為之一部，相互利用他人之行為，以
        達其犯罪之目的，當就本案犯行具有犯意聯絡及行為分
        擔。至當日與被告及蕭賴美莉同行之友人，雖於被告向
        劉得忠為強制行為時在場，事後更依被告之指示而外出
        購買本票，惟因本案之債權債務糾紛自始即與該人無關
        ，且該人所為之部分亦僅係構成要件以外之行為，衡情
        尚無法遽以認定與被告及蕭賴美莉間均具有強制犯行之
        犯意聯絡，再予敘明。
      4.證人蕭賴美莉雖在本院審理中證稱：當日係被告向劉得
        忠表示若不還錢，要對劉得忠提起詐欺告訴後，劉得忠
        就允諾還款，且在協商後以180,000 元達成共識，故並
        非係被告出言恐嚇所致云云，惟查：證人前在偵查中，
        及被告迭於警詢、偵查及本院審理中，均未提及被告曾
        向劉得忠表示要提起詐欺告訴一節，則證人蕭賴美莉此
        部分之證述，是否確與事實相符，已非無疑；況本案乃
        係證人蕭賴美莉邀同被告一同前往劉得忠經營之投注站
        催討款項，則證人蕭賴美莉或係因將被告牽入本案，感
        到過意不去，而出言迴護被告，或係因擔心自己亦遭刑
        事追訴，而為不實之證述，均實有可能，是證人蕭賴美
        莉此部分之證述，當不足為本院所採信。
    (三)此外，復有扣案如附表所示之本票3 紙、贓物認領保管單
      及蕭賴美莉用以寄送本票之信封暨郵件招領通知單在卷可
      佐，是本案事證明確，被告犯行洵堪認定，應依法論科。
二、按刑法第346 條第1 項之罪，係以行為人意圖為自己或第三
    人不法之所有，以恐嚇使人將本人或第三人之物交付，為成
    立要件。若僅以恐嚇方法使人交付財物，而並無不法所有之
    意圖者，縱令其行為或可觸犯他項罪名，要無由成立本條之
    恐嚇取財罪（最高法院83年度臺上字第2689號判決意旨參照
    ）。本案係因蕭賴美莉與劉得忠就婚姻仲介一事產生債務糾
    紛後，被告為取回蕭賴美莉向其所借得之100,000 元，始出
    面向劉得忠催討之情，業據本院認定如上，則尚難認定被告
    具有不法所有之意圖，惟其既已出言恫嚇劉得忠，並使劉得
    忠心生畏懼而簽發本票允諾還款，被告係以脅迫之方式迫使
    劉得忠行無義務之事一節，仍足堪認。是核被告所為，係犯
    刑法第304 條第1 項之強制罪，起訴檢察官認被告應係構成
    刑法第305 條之恐嚇罪，容有誤會，惟此業據公訴檢察官當
    庭予以變更起訴法條。被告就上開犯行，與蕭賴美莉間具有
    犯意聯絡及行為分擔，應論以共同正犯，檢察官漏未論及被
    告係與蕭賴美莉共犯本案之罪，應予補充。爰審酌被告為求
    蕭賴美莉得以順利清償債務，竟與蕭賴美莉共同以脅迫方式
    迫使告訴人劉得忠簽發本票還款，其犯罪之目的及手段已屬
    可議，並造成告訴人受有心理上之壓力，所為實不足取，再
    兼衡被告於一再否認犯行且不願與告訴人達成和解之犯後態
    度，以及告訴人因本案所受實際損失之輕重等一切情狀，量
    處如主文所示之刑，並諭知易科罰金之折算標準。扣案如附
    表編號二、三所示之本票各1 紙，乃係被告因犯罪所得之物
    ，且業據蕭賴美莉寄送予其，自屬被告所有，而應依刑法第
    38條第1 項第2 款之規定，宣告沒收之；至如編號一所示之
    本票1 紙，因被告在為警查獲之前，即已提示而交付予告訴
    人，不再屬被告所有，是不併為沒收之諭知，未此敘明。
據上論斷，應依刑事訴訟法第299 條第1 項前段，刑法第28條、
第304 條第1 項、第41條第1 項前段、第38條第1 項第2 款，判
決如主文。
本案經檢察官洪敏超到庭執行職務。
中    華    民    國   100    年    7     月    14    日
                        刑事第十庭    法  官  蘇昌澤
以上正本證明與原本無異。
如不服本判決應於收受判決後10日內向本院提出上訴書狀，並應
敘述具體理由。其未敘述上訴理由者，應於上訴期間屆滿後20日
內向本院補提理由書( 均須按他造當事人之人數附繕本) 「切勿
逕送上級法院」。
                                       書記官  李佳穎
中    華    民    國   100    年    7     月    18    日
附錄論罪科刑依據之法條：
中華民國刑法第304條
（強制罪）
以強暴、脅迫使人行無義務之事或妨害人行使權利者，處3 年以
下有期徒刑、拘役或3 百元以下罰金。
前項之未遂犯罰之。
附表：
┌─┬────┬───┬───┬─────┬───┐
│編│票    號│發票日│發票人│ 票面金額 │到期日│
│號│        │      │      │（新臺幣）│      │
├─┼────┼───┼───┼─────┼───┤
│一│CH697187│990618│劉得忠│20,000元  │未記載│
├─┼────┼───┼───┼─────┼───┤
│二│CH697188│同上  │同上  │同上      │同上  │
├─┼────┼───┼───┼─────┼───┤
│三│CH697189│同上  │同上  │同上      │同上  │
└─┴────┴───┴───┴─────┴───┘